ACORDAO-COMPLETO-2368373

ACÓRDÃO 11464/2019 ATA 36/2019 - PRIMEIRA CÂMARA

VISTOS, relatados e discutidos estes autos que tratam de ato de concessão de aposentadoria emitido pela Universidade Federal de Santa Catarina em favor dos ex-servidores Maria Margarete Simas Abi Saab, Nivaldo Pedro Pereira, Ronaldo Jose Melo da Silva, Salvelina Rocha Machado e Sergio Paulo Maestri;
ACORDAM os Ministros do Tribunal de Contas da União, reunidos em Sessão da 1ª Câmara, nos termos dos arts. 71, inciso III, da Constituição Federal, 1º, inciso V, e 39, inciso II, da Lei 8.443/1992 e 260, § 1º, do RITCU e ante as razões expostas pelo Relator, em:
9.1.  considerar legais e conceder registro aos atos de concessão de aposentadoria emitidos em favor de Maria Margarete Simas Abi Saab (XXX.086.979-XX) , Ronaldo José Melo da Silva (179.602.829- 00) e Sergio Paulo Maestri (XXX.336.039-XX) ;
9.2. considerar ilegal e recusar registro ao ato de concessão de aposentadoria emitido em favor de Nivaldo Pedro Pereira (XXX.734.049-XX) ;
9.2.1. dispensar a devolução dos valores indevidamente recebidos até a data da ciência pela Universidade Federal de Santa Catarina, do presente acórdão, com base no Enunciado 106 da Súmula da Jurisprudência do TCU;
9.3. determinar à Universidade Federal de Santa Catarina, com base no art. 45 da Lei 8.443/1992, que:	
9.3.1. faça cessar os pagamentos decorrentes do ato impugnado, em especial o que se refere à vantagem decorrente de hora extra oriunda do regime celetista, comunicando ao TCU, no prazo de quinze dias, as providências adotadas, nos termos dos arts. 262, caput, do Regimento Interno do TCU, 8º, caput, da Resolução-TCU 206/2007 e 19, caput, da Instrução Normativa-TCU 78/2018;
9.3.2. emita novo ato de aposentadoria, livre da irregularidade apontada, submetendo-o ao TCU, no prazo de trinta dias, consoante os arts. 262, § 2º, do Regimento Interno do TCU e 19, § 3º, da Instrução Normativa TCU 78/2018;
9.3.3. comunique ao interessado cujo ato foi apreciado pela ilegalidade o teor desta decisão, alertando-o de que o efeito suspensivo proveniente da interposição de eventual recurso não o exime da devolução dos valores percebidos indevidamente após a respectiva notificação, caso o recurso não seja provido;
9.3.4. no prazo de 30 (trinta) dias, contados da ciência desta decisão, envie a este Tribunal documentos comprobatórios de que o interessado está ciente da presente deliberação;
9.3.5. no que tange à rubrica judicial que passou a integrar os proventos da inativa Maria Margarete Simas Abi Saab (XXX.086.979-XX) a partir de agosto de 2018, esclareça a que se refere a rubrica mencionada, encaminhando a este Tribunal, a respectiva documentação comprobatória e a memória de cálculo da parcela;
9.4. Determinar à Sefip que destaque dos presentes autos, o ato de concessão de aposentadoria (Sisac 10795006-04-2007-000065-0) emitido em favor da inativa Salvelina Rocha Machado (XXX.623.279-XX) , autuando-o em autos apartados juntamente com as demais peças relacionadas a referida interessada, para que seja renovada sua oitiva com vistas a oportunizar que ela, caso deseje, se manifeste especificamente acerca da parcela judicial referente à hora extra, atualmente constante dos seus proventos.

Atos de concessão de aposentadoria emitidos pela Universidade Federal de Santa Catarina. Apreciação para fins de registro.

Primeira Câmara

Universidade Federal de Santa Catarina.

3. Interessados: Maria Margarete Simas Abi Saab (XXX.086.979-XX); Nivaldo Pedro Pereira (XXX.734.049-XX); Ronaldo Jose Melo da Silva (XXX.602.829-XX); Salvelina Rocha Machado (XXX.623.279-XX); Sergio Paulo Maestri (XXX.336.039-XX).

13.1. Ministros presentes: Walton Alencar Rodrigues (Presidente), Bruno Dantas e Vital do Rêgo (Relator).
13.2. Ministro-Substituto convocado: Augusto Sherman Cavalcanti.
13.3. Ministro-Substituto presente: Weder de Oliveira.

ACORDAO-COMPLETO-2469614

Acórdão 1126/2022 - Primeira Câmara

VITAL DO RÊGO

Adoto como relatório, com os devidos ajustes de forma, a instrução elaborada no âmbito da Secretaria de Fiscalização de Pessoal (peça 27) , com a qual se manifestou de acordo o corpo gerencial daquela unidade técnica especializada (peça 28) , a seguir transcrita:
INTRODUÇÃO
1.	Trata-se de atos de concessão de aposentadoria de Maria Margarete Simas Abi Saab (CPF XXX.086.979-XX) , Nivaldo Pedro Pereira (CPF XXX.734.049-XX) , Ronaldo Jose Melo da Silva (CPF XXX.602.829-XX) , Salvelina Rocha Machado (CPF XXX.623.279-XX) e Sergio Paulo Maestri (CPF XXX.336.039-XX) , ex-servidores da Universidade Federal de Santa Catarina.
2.	Os atos foram submetidos, para fim de registro, à apreciação do Tribunal de Contas da União (TCU) , de acordo com o art. 71, inciso III, da Constituição Federal. O cadastramento e a disponibilização ao TCU ocorreram por intermédio do Sistema de Apreciação e Registro de Atos de Admissão e Concessões, na forma dos arts. 2º, caput e incisos I a VI, e 4º, caput, da Instrução Normativa - TCU 78/2018.
HISTÓRICO
3.	Inicialmente, esta Unidade Técnica encaminhou oitiva aos interessados (peças 3 e 4) . 
4.	As respostas estão acostadas da seguinte forma:
	Ex-servidor
	Resposta

	Maria Margarete Simas Abi Saab
	Peça 10

	Nivaldo Pedro Pereira 
	Peça 10

	Ronaldo José Melo da Silva
	Peça 7

	Salvelina Rocha Machado
	Peça 14

	Sergio Paulo Maestri
	----

5.	A entidade de origem também enviou esclarecimentos acerca dos atos de aposentadoria (peças 16 e 17) .
EXAME TÉCNICO
6.	Após análise, verifica-se que os atos em comento apresentam parcelas judiciais (3,17%, hora-extra judicial e URP) e averbação de tempo de atividade insalubre.
Do pagamento de parcela referente a 3,17%
7.	No que se refere à rubrica questionada, trata-se de vantagem relativa a decisão judicial que concedeu o reajuste de 3,17% por perda remuneratória decorrente de aplicação errônea dos critérios de reajuste previstos nos arts. 28 e 29 da Lei 8.880/1994, que criou a Unidade Real de Valor (URV) e o real (Plano Real) .
8.	A Portaria Interministerial 26, de 20/1/1995, divulgou o reajuste dos vencimentos fixando-os em 22,07%, embora o correto, segundo o critério definido naqueles dispositivos legais, fosse 25,94%. O percentual de 3,17% resulta da divisão do percentual de 125,94% (remuneração reajustada em 25,94%) pelo percentual de 122,07% (remuneração reajustada em 22,07%) .
9.	No entanto, tal rubrica foi excluída dos pagamentos constantes do presente processo.
Do pagamento de hora-extra judicial
10.	 Os atos de aposentadoria e as fichas financeiras atuais de Nivaldo Pedro Pereira e Salvelina Rocha Machado apresentam rubrica relativa a "Hora-Extra Judicial"
11.	 É pacífico o entendimento nessa Corte de Contas de que tal parcela, ainda que advinda de decisão judicial, é uma vantagem do regime celetista incompatível com a situação jurídico-estatutária implantada pela Lei 8.112/1990.
12.	 Quanto ao tema, o TCU tem entendimento sedimentado no sentido de que, após o advento da Lei 8.112/1990, instituidora do Regime Jurídico Único (RJU) , não se admite a transposição dos benefícios e vantagens de natureza trabalhista para o novo regime, no qual os interessados ingressaram por força do art. 243 daquele diploma. Esse entendimento já foi inclusive sumulado, constituindo o Enunciado 241 da Súmula de Jurisprudência desta Corte:
As vantagens e gratificações incompatíveis com o Regime Jurídico Único, instituído pela Lei nº 8.112, de 11/12/1990, não se incorporam aos proventos nem à remuneração de servidor cujo emprego, regido até então pela legislação trabalhista, foi transformado em cargo público por força do art. 243 do citado diploma legal.
13.	 A continuidade de pagamentos da espécie no novo regime apenas é admissível se tal providência for necessária para assegurar, imediatamente após a transposição ao RJU, ocorrida em 1º de janeiro de 1991, a irredutibilidade da remuneração anteriormente recebida pelos servidores, sendo que, nesse caso, a vantagem deve ser paga sob a forma de Vantagem Pessoal Nominalmente Identificada (VPNI) , devendo ser paulatinamente compensada nos aumentos subsequentes conferidos ao funcionalismo, até seu completo desaparecimento (Decisão 100/2002-2ª Câmara, de relatoria do Ministro Benjamin Zymler) . Em qualquer outra hipótese, a concessão da parcela encontra óbice na ausência de previsão legal.
14.	 No caso em apreço, embora a parcela judicial esteja sendo paga pelo valor nominal, não foram realizadas as devidas absorções por ocasião das reestruturações da carreira do interessado desde a migração para o Regime Jurídico Estatutário, implementado pela Lei 8.112/1990, o que caracteriza a irregularidade da manutenção do pagamento atual, conforme entendimento de recentes julgados (Acórdão 1138/2019-TCU-Primeira Câmara, de relatoria do Ministro Vital do Rêgo, e Acórdão 15685/2018-TCU-Primeira Câmara, de relatoria do Ministro Benjamin Zymler) .
15. Instado a se manifestar, o inativo Nivaldo Pedro Pereira demonstrou (peça 10, p. 23-26) , que o pagamento está baseado em decisão judicial. 
16.	 No entanto, como já exposto, esta Corte de Contas considera irregular o pagamento.
17.	 No caso da ex-servidora Salvelina Rocha Machado, não houve manifestação sobre o assunto em suas alegações de defesa (peça 14) . Desta forma, o ato também deve ser considerado ilegal, com negativa de registro.
Da contagem ponderada de tempo laborado em atividades insalubres
18.	 Todos os atos constantes do presente processo apresentam contagem ponderada de tempo laborado em atividades insalubres, de acordo com o seguinte quadro:
	Ex-servidor
	Tempo averbado

	Maria Margarete Simas Abi Saab
	1 ano, 7 meses e 26 dias

	Nivaldo Pedro Pereira
	6 anos, 9 meses e 12 dias

	Ronaldo José Melo da Silva
	5 anos, 9 meses e 3 dias

	Salvelina Rocha Machado
	3 anos, 3 meses e 10 dias

	Sérgio Paulo Maestri
	3 anos, 5 meses e 3 dias

19.	 Sobre o assunto, registre-se que, no que se refere à contagem ponderada de tempo prestado em condições insalubres, o entendimento deste Tribunal, firmado no Acórdão 2008/2006-TCU-Plenário (Relator Walton Alencar Rodrigues) , é no sentido de ser possível a contagem de tempo de serviço para concessão de aposentadoria estatutária com o aproveitamento de tempo especial prestado sob condições insalubres, perigosas ou penosas. Assim, o servidor público que exerceu, como celetista, no serviço público, atividades insalubres, penosas ou perigosas, em período anterior à vigência da Lei 8.112/1990, tem direito à contagem especial de tempo de serviço para efeito de aposentadoria. Portanto, a jurisprudência deste Tribunal somente ampara a contagem ponderada de tempo insalubre para fins de aposentadoria daqueles servidores que trabalharam nessas condições antes do advento da Lei 8.112/1990, enquanto estiveram vinculados ao regime celetista. Após análise dos atos, verifica-se que todas as concessões enquadram-se nas condições estipuladas no supracitado acórdão.
20.	 Além disso, no Acórdão 911/2014-TCU-Plenário (Relator Benjamin Zymler) , este Tribunal deixou assente que, mesmo observando os parâmetros do Acórdão 2008/2006-TCU-Plenário (Relator Walton Alencar Rodrigues) , a contagem especial de tempo prestado em condições insalubres para servidores ocupantes de cargos de natureza estritamente administrativa somente poderá ocorrer se estiver efetivamente demonstrada a existência de risco ou de agentes nocivos à saúde no local de trabalho, devidamente atestado por laudo pericial.
21.	 No caso da concessão em favor de Maria Margarete Simas Abi Saab, ocupante do cargo de Médica, não há que se questionar a existência de risco ou de agentes nocivos à saúde no local de trabalho, em razão da própria natureza da atividade. Sendo assim, tendo em vista a inexistência de irregularidades na averbação de tempo laborado em atividade insalubre e de rubricas judiciais irregulares, o ato pode ser considerado legal e registrado.
22.	 Nos demais casos, a averbação foi garantida por decisões judiciais, de acordo com a tabela abaixo:
	Ex-servidor
	Sentença judicial

	Nivaldo Pedro Pereira
	Peça 16, p. 64

	Ronaldo José Melo da Silva
	Peça 7, p. 87 e 95

	Salvelina Rocha Machado
	Peça 16, p. 73-85, 88 e 92

	Sergio Paulo Maestri
	Peça 16, p. 24-32

23.	 Cabe ressaltar que as decisões citam a existência de laudos periciais que atestaram a existência de insalubridade nos locais de trabalho.
24.	 Destarte, no que se refere à averbação de tempo laborado em condições insalubres, não há irregularidades a macular os atos.
25.	 Sendo assim, os atos em favor de Maria Margarete Simas Abi Saab, Ronaldo José Melo da Silva e Sergio Paulo Maestri podem ser considerados legais e registrados.
26.	 No que se refere aos atos em nome de Salvelina Rocha Machado e Nivaldo Pedro Pereira, devem ser considerados ilegais, com negativa de registro, em razão do pagamento irregular da parcela referente a hora-extra.
27.	 Cabe ressaltar, ainda, a inclusão de nova rubrica judicial nos proventos de Maria Margarete Simas Abi Saab desde agosto de 2018, a qual vem sendo diminuída com o passar dos meses e não está identificada no Siape (peça 20) . Assim, deve-se determinar à entidade de origem que encaminhe a este Tribunal a sentença judicial e a memória de cálculo da rubrica.
CONCLUSÃO
28.	 Diante do exposto, esta Unidade Técnica propõe a legalidade dos atos em favor de Maria Margarete Simas Abi Saab (CPF XXX.086.979-XX) , Ronaldo José Melo da Silva (CPF XXX.602.829-XX) e Sergio Paulo Maestri (CPF XXX.336.039-XX) .
29.	 No caso dos atos em favor de Salvelina Rocha Machado (CPF XXX.623.279-XX) e Nivaldo Pedro Pereira (CPF XXX.734.049-XX) , esta Unidade Técnica considera que os atos devem ser considerados ilegais.
PROPOSTA DE ENCAMINHAMENTO
30.	 Ante o exposto, nos termos dos arts. 71, inciso III, da Constituição Federal, 1º, inciso V, e 39, inciso II, da Lei 8.443/1992 e 260, § 1º, do Regimento Interno do Tribunal de Contas da União (TCU) , propõe-se:
	a) considerar legais e registrar os atos de aposentadoria em favor de Maria Margarete Simas Abi Saab (CPF XXX.086.979-XX) (inicial) , Ronaldo José Melo da Silva (CPF XXX.602.829-XX) (inicial) e Sergio Paulo Maestri (CPF XXX.336.039-XX) (alteração) ;
	b) considerar ilegais e recusar registro aos atos iniciais de concessão de aposentadoria a Salvelina Rocha Machado (CPF XXX.623.279-XX) e Nivaldo Pedro Pereira (CPF XXX.734.049-XX) ;
	c) dispensar a devolução dos valores indevidamente recebidos até a data do acórdão que vier a ser proferido, com base no Enunciado 106 da Súmula da Jurisprudência do TCU;
	d) esclarecer à interessada que, no caso de não provimento de recurso eventualmente interposto junto ao TCU, deverão ser repostos os valores recebidos após a ciência do acórdão;
	e) determinar à Universidade Federal de Santa Catarina que:
	e.1) faça cessar os pagamentos decorrentes dos atos impugnados, comunicando ao TCU, no prazo de quinze dias, as providências adotadas, nos termos dos arts. 45 da Lei 8.443/1992, 262, caput, do Regimento Interno do TCU;
	e.2) informe aos interessados o teor do acórdão que vier a ser proferido encaminhando ao TCU, no prazo de trinta dias, comprovante da data de ciência pelos interessados;
	e.3) emita novos atos de concessão, livres da irregularidade apontada;
	e.4) no que tange ao caso de Maria Margarete Simas Abi Saab (CPF XXX.086.979-XX) , esclareça a que se refere a rubrica judicial constante do contracheque da interessada, encaminhando a respectiva documentação comprobatória e a memória de cálculo da parcela.
2. 	O Ministério Público, representado nos autos pelo Procurador Dr. Marinus Eduardo De Vries Marsico, manifestou-se de acordo com a proposição da unidade técnica (peça 29) . 
É o Relatório.

Luciana Darío Meller (OAB/SC 12.964) e outros.

Procurador Marinus Eduardo De Vries Marsico.

APOSENTADORIA. INCORPORAÇÃO DE HORA EXTRA CONCEDIDA SOB A ÉGIDE DO REGIME CELETISTA, COM FUNDAMENTO EM DECISÃO JUDICIAL. VANTAGEM INCOMPATÍVEL COM O REGIME JURÍDICO ESTATUÁRIO. OITIVAS. LEGALIDADE DE TRÊS CONCESSÕES. DESTAQUE DE UM ATO PARA RENOVAÇÃO DE OITIVA. ILEGALIDADE DE UMA CONCESSÃO. DETERMINAÇÕES.

APOSENTADORIA (APOS)

Secretaria de Fiscalização de Pessoal (Sefip).

Aprecia-se, nesta oportunidade, atos de concessão de aposentadoria emitidos pela Universidade Federal de Santa Catarina em favor dos ex-servidores Maria Margarete Simas Abi Saab, Nivaldo Pedro Pereira, Ronaldo Jose Melo da Silva, Salvelina Rocha Machado e Sergio Paulo Maestri. 
Nos atos em questão, a Sefip verificou, preliminarmente, os seguintes indícios de irregularidade: 
	Nome
	Indício

	Maria Margarete Simas Abi Saab
	Parcela decorrente da URV (3,17%) 
Averbação de tempo insalubre

	Nivaldo Pedro Pereira
	Parcela decorrente da URV (3,17%) 
URP (26,05%) 
Averbação de tempo insalubre

	Ronaldo Jose Melo da Silva
	Parcela decorrente da URV (3,17%) 
URP (26,05%) 
Averbação de tempo insalubre

	Salvelina Rocha Machado
	Parcela decorrente da URV (3,17%) 
Averbação de tempo insalubre

	Sergio Paulo Maestri
	Parcela decorrente da URV (3,17%) 
Averbação de tempo insalubre

Ao identificar os indícios apontados e considerando que os atos em epígrafe foram disponibilizados ao TCU há mais de 5 anos, nos termos do Acórdão 587/2011-TCU-Plenário, a Sefip oportunizou aos interessados as garantias constitucionais inerentes ao contraditório e à ampla defesa. Em decorrência de tal fato, os inativos foram instados a se manifestar no processo acerca das irregularidades mencionadas, apresentando suas razões consoante o quadro a seguir:
	Nome
	Razões apresentadas

	Maria Margarete Simas Abi Saab
	Peça 10

	Nivaldo Pedro Pereira
	Peça 10

	Ronaldo Jose Melo da Silva
	Peça 7

	Salvelina Rocha Machado
	Peça 14

	Sergio Paulo Maestri
	Não se manifestou nos autos a despeito de ter tomado ciência do teor da oitiva consoante consta do documento de peça 17, p. 5.

Em paralelo, a unidade técnica também diligenciou a entidade, que apresentou os esclarecimentos requeridos para saneamento dos autos consoante consta na documentação juntada na peça 16.
Após analisar o conteúdo das informações carreadas aos autos por meio da diligência realizada, a Sefip concluiu, para cada interessado o que se segue:
	Nome
	Análise
	Conclusão

	Maria Margarete Simas Abi Saab
	A parcela decorrente da URV (3,17%) não é mais percebida pela inativa;
Averbação de tempo insalubre esta regular, eis que anterior à lei 8.112/1990 e decorrente da ocupação de cargo na área de saúde (médica) 
Verificou-se rubrica judicial, incluída nos proventos em momento posterior à edição do ato. 
	O ato pode receber a chancela da legalidade;
Diligência para esclarecimentos acerca da rubrica que passou a integrar os proventos da interessada após sua inativação

	Nivaldo Pedro Pereira
	As parcelas decorrentes da URV (3,17%) e da URP (26,05%) não são mais percebidas pelo inativo;
Averbação de tempo insalubre esta regular, eis que anterior à lei 8.112/1990 e decorrente da ocupação de cargo na área de saúde (técnico de laboratório) . Além disso o interessado tem decisão judicial amparando a averbação do tempo insalubre (peça 16, p. 64) ;
O inativo percebe vantagem judicial oriunda do regime celetista (hora extra judicial) .
	O ato não pode receber a chancela da legalidade em razão do pagamento da vantagem judicial oriunda do regime celetista (hora extra judicial) .

	Ronaldo Jose Melo da Silva
	As parcelas decorrentes da URV (3,17%) e da URP (26,05%) não são mais percebidas pelo inativo;
Averbação de tempo insalubre esta regular, eis que anterior à lei 8.112/1990. Ademais, a despeito do interessado ocupar o cargo de professor, a prova da insalubridade resta demonstrada em decisão judicial transitada em julgado em favor (peça 7, p. 87 e 95) .
	O ato pode receber a chancela da legalidade;

	Salvelina Rocha Machado
	A parcela decorrente da URV (3,17%) não é mais percebida pelo inativo;
Averbação de tempo insalubre esta regular, eis que anterior à lei 8.112/1990. Ademais, a despeito da interessada ocupar o cargo de cozinheira, a prova da insalubridade resta demonstrada em decisão judicial transitada em julgado em favor (peça 16, p. 73-85, 88 e 92) ;
A inativa percebe vantagem judicial oriunda do regime celetista (hora extra judicial) 
	O ato não pode receber a chancela da legalidade em razão do pagamento da vantagem judicial oriunda do regime celetista (hora extra judicial) .

	Sergio Paulo Maestri
	A parcela decorrente da URV (3,17%) não é mais percebida pelo inativo;
Averbação de tempo insalubre esta regular, eis que anterior à lei 8.112/1990. Ademais, a despeito do interessado ocupar o cargo de assistente de administração, a prova da insalubridade resta demonstrada em decisão judicial transitada em julgado em favor (peça 16, p. 24-32) ;
	O ato pode receber a chancela da legalidade;

O Ministério público junto ao TCU ratificou as propostas da unidade técnica.
-II-
No mérito, com exceção da proposta formulada para a interessada Salvelina Rocha Machado, registro minha concordância com a proposta formulada pela unidade técnica, aquiescida pela manifestação do MPTCU, razão pela qual acolho os pareceres precedentes por seus próprios fundamentos, sem prejuízo de tecer os breves comentários a seguir.
Inicialmente, consoante quadro resumo já apresentado, destaco que as vantagens decorrentes da URV (3,17%) e URP (26,05%) deixaram de integrar os proventos dos interessados, razão pela qual restam descaracterizados os referidos indícios de irregularidade. Observo, ainda, que as averbações de tempo insalubre nas concessões de aposentadoria em epígrafe encontram amparo judicial que justifica sua manutenção na forma concedida.
No que diz respeito ao pagamento da rubrica decorrente da hora extra, constante atualmente dos proventos dos inativos Nivaldo Pedro Pereira e Salvelina Rocha Machado observo que as oitivas formuladas pela unidade técnica, respectivamente na peça 4, página 1 e página 2, não abordam a referida irregularidade. 
No caso da interessada Salvelina Rocha Machado, essa omissão no ofício torna necessária a renovação da oitiva para que a interessada seja ouvida especificamente quanto a esse ponto, de forma que lhe sejam efetivamente oportunizadas as garantias do contraditório e da ampla defesa. 
No caso do interessado Nivaldo Pedro Pereira, a despeito do oficio de oitiva também ter sido omisso quanto a parcela decorrente da hora extra, o fato concreto é que o interessado se manifestou sobre ela de forma completa, consoante consta em suas razões acostadas na peça 10. Em síntese, o interessado sustentou que o pagamento da rubrica está amparado por decisão judicial proferida nos autos do processo 2006.72.00009358-8.
11.1.	Considerando as razões apresentadas, no que tange à vantagem decorrente da "hora extra" percebida nos proventos do Sr.  Nivaldo Pedro Pereira, entendo não haver óbice para que a mencionada rubrica seja excluída, eis que não há decisão judicial que impeça tal procedimento. Vale dizer que esta Corte de Contas firmou entendimento no sentido de que, no julgamento do Recurso Especial interposto nos autos do processo 2006.72.00.009358-8, oriundo da 3ª Vara Federal de Florianópolis, o STJ manteve o entendimento das instâncias inferiores, para afastar, especificamente, a aplicação do subitem 9.3.3 do Acórdão 809/2004-TCU-Primeira Câmara, proferido nos autos do TC Processo 016.067/2003-5, cujo comando exarado pelo TCU era para determinar a absorção da parcela relativa à hora extra judicial, no âmbito da UFSC, a todos os casos semelhantes aos contemplados naqueles autos, ação que não seria possível fora daqueles autos. No entanto, ressalto mais uma vez que a decisão do STJ não resguarda o pagamento atual da rubrica decorrente da "hora extra" nos processos individuais que tramitam nesta Corte de Contas nos quais estejam sendo analisadas as concessões de aposentadoria de ex-servidores que recebam a referida vantagem, como ocorre nos presentes autos.
11.2.	Quanto à possível alegação de ofensa ao princípio da coisa julgada, que em tese ampararia a continuidade do pagamento da parcela de hora extra oriunda do regime da CLT, entendo que tal argumentação não prospera à luz da jurisprudência pátria atual. Nesse sentido, ensina o saudoso Ministro Teori Zavascki que se determinada decisão de mérito afirmou que uma relação jurídica existe ou que tem certo conteúdo, é porque supôs a existência de determinado comando normativo (norma jurídica) e de determinada situação de fato (suporte fático de incidência) ; se afirmou que determinada relação jurídica não existe, supôs a inexistência ou do comando normativo ou da situação de fato afirmada pelo litigante interessado. Nesse contexto, a alteração de qualquer desses elementos compromete o silogismo original da sentença porque estará alterado o silogismo do fenômeno de incidência por ela apreciado: a relação jurídica que antes existia deixou de existir e vice-versa.[footnoteRef:2]  [2:  ZAVASCKI, Teori Albino. Eficácia das sentenças na jurisdição constitucional. 4. ed., rev., atual. e ampl. São Paulo: Revista dos Tribunais, 2017. p. 105.] 
11.3.	Daí afirmar-se que a força do comando sentencial tem uma condição implícita, a da cláusula rebus sic stantibus, e significa que ela atua enquanto se mantiverem íntegras as situações de fato e de direito existentes quando da prolação da sentença.
11.4.	Alterada a situação de fato (muda o suporte fático, mantendo-se o estado da norma) ou de direito (muda o estado da norma, mantendo-se o estado de fato) , ou dos dois, a sentença deixa de ter a força de lei entre as partes, que até então mantinha. No caso concreto em análise, a decisão judicial proferida nos autos do processo 2006.72.00.009358-8 garantiu uma vantagem do regime celetista. Assim, a partir da alteração do regime jurídico da CLT para o dado pela Lei 8.112/1990, com o qual a referida vantagem não é compatível, já que não há direito adquirido a regime jurídico, alterou-se o suporte fático e o estado da norma, restando alterado o silogismo original da sentença.
11.5.	Nessa senda, observo que tal entendimento já foi acolhido pelo STF no regime de repercussão geral no Recurso Extraordinário 596.663, cuja decisão restou assim ementada:
"CONSTITUCIONAL. PROCESSUAL CIVIL. SENTENÇA AFIRMANDO DIREITO À DIFERENÇA DE PERCENTUAL REMUNERATÓRIO, INCLUSIVE PARA O FUTURO. RELAÇÃO JURÍDICA DE TRATO CONTINUADO. EFICÁCIA TEMPORAL. CLÁUSULA REBUS SIC STANTIBUS. SUPERVENIENTE INCORPORAÇÃO DEFINITIVA NOS VENCIMENTOS POR FORÇA DE DISSÍDIO COLETIVO. EXAURIMENTO DA EFICÁCIA DA SENTENÇA.
1. A força vinculativa das sentenças sobre relações jurídicas de trato continuado atua rebus sic stantibus: sua eficácia permanece enquanto se mantiverem inalterados os pressupostos fáticos e jurídicos adotados para o juízo de certeza estabelecido pelo provimento sentencial. A superveniente alteração de qualquer desses pressupostos (a) determina a imediata cessação da eficácia executiva do julgado, independentemente de ação rescisória ou, salvo em estritas hipóteses previstas em lei, de ação revisional, razão pela qual (b) a matéria pode ser alegada como matéria de defesa em impugnação ou em embargos do executado.
11.6.	Do julgado acima transcrito, resta claro que a Suprema Corte já pacificou o entendimento segundo o qual, havendo alteração nos pressupostos de fato que fundamentaram a decisão, ainda que transitada em julgado, cessa de imediato a sua eficácia executiva, independentemente de ação rescisória. Diante de tal entendimento, entendo que a situação fática que deu ensejo aos pagamentos decorrentes da hora extra há muito tempo foram modificadas, razão pela qual, a parcela deve ser excluída dos proventos do inativo. Com isso, o ato de concessão de aposentadoria emitido em favor de Nivaldo Pedro Pereira não reúne condições para ser apreciado pela legalidade.
Por fim, no que diz respeito à vantagem judicial que passou a integrar os proventos da inativa Maria Margarete Simas Abi Saab a partir de agosto de 2018, atualmente percebida no valor de R$ 863,39, acolho a medida proposta pela unidade técnica no sentido de realizar diligência junto a Universidade Federal de Santa Catarina com vistas a esclarecer as circunstâncias que ensejaram o pagamento da referida rubrica.
	Ante o exposto, VOTO para que seja adotada a minuta de acórdão que ora trago ao exame deste Colegiado.
TCU, Sala das Sessões Ministro Luciano Brandão Alves de Souza, em 8 de outubro de 2019.
Ministro VITAL DO RÊGO 
Relator